臺灣高雄地方法院民事判決　　　　　　 99年度簡上字第353號
上　訴　人　聯邦商業銀行股份有限公司
法定代理人　李憲章
訴訟代理人　郭雅慧
　　　　　　姚宜姈
　　　　　　柯易賢
被上訴人　　林維祥
　　　　　　林世明
上列當事人間塗銷所有權移轉登記等事件，上訴人對於民國99年
7 月15日本院98年度雄簡字第3882號第一審判決提起上訴，本院
於民國100年1 月20日言詞辯論終結，判決如下：
    主  文
上訴駁回。
第二審訴訟費用由上訴人負擔。
    事實及理由
一、上訴人起訴主張：被上訴人林維祥（原名林世青）前向上訴
    人申辦信用卡及現金卡使用，惟至民國94年1 月間止尚欠上
    訴人信用卡消費款新臺幣（下同）23,795元、現金卡款項95
    ,403元未償，詎被上訴人林維祥竟於94年3 月14日將名下所
    有坐落高雄市○○區○○段153 地號，權利範圍千分之50之
    土地，及其上142 建號即門牌號碼高雄市○○區○○路24巷
    17、17之1 至17之4 號，權利範圍5 分之1 之房屋，暨前開
    土地上144 建號即門牌號碼高雄市○○區○○路24巷17之3
    號，權利範圍全部之房屋（下稱系爭房地），以買賣為名，
    讓與被上訴人林世明，並於同年3 月21日辦畢所有權移轉登
    記，然被上訴人等為2 親等旁系血親，彼等之買賣行為應類
    推適用遺產及贈與稅法第5 條第1 項第6 款規定，亦應以贈
    與論，顯見被上訴人2 人間之不動產移轉原因係為脫產實非
    買賣，被上訴人間之移轉行為顯為無償行為，並已損害上訴
    人之債權，爰依民法第244 條第1 項、第4 項之規定，提起
    本件訴訟等語。並於原審聲明：(一)被上訴人間就系爭房地之
    買賣行為及所有權移轉行為應予撤銷；(二)被上訴人林世明就
    系爭房地所為之所有權移轉登記應予塗銷。
二、被上訴人則以：被上訴人林維祥因遭債主追討債務，由被上
    訴人林世明為其陸續償還債務共約1,050,000 元，林維祥遂
    將系爭房地以950,000 元之價格賣給被上訴人林世明以為抵
    償等語，資為抗辯，並於原審聲明：上訴人之訴駁回。
三、原審經審理結果，駁回上訴人之請求，上訴人不服，提起上
    訴，除援用原審之陳述外，另補充：被上訴人所稱買賣價金
    95萬元與買賣契約書所載之買賣價金70萬元及地政登記資料
    所載買賣金額1,097,200 元均不相符，何以得認定被上訴人
    所主張系爭房地之移轉係因買賣並非虛構；又上訴人無從查
    知被上訴人林世明之資金來源，故本件由上訴人就被上訴人
    二人是否支付對價負舉證責任，顯失公平云云。並於本院聲
    明：(一)原判決廢棄。(二)被上訴人間就系爭房地之買賣行為及
    所有權移轉行為應予撤銷。(三)被上訴人林世明就系爭房地所
    為之所有權移轉登記應予塗銷。被上訴人則於本院聲明：上
    訴駁回。
四、兩造不爭執之事實：
  (一)被上訴人林維祥前向上訴人申辦信用卡及現金卡使用，惟至
    94年1 月間止尚欠上訴人信用卡消費款23,795元、現金卡款
    項95,403元及相關之遲延利息、違約金未償。
  (二)被上訴人林維祥於94年3 月14日將系爭房地，以買賣為原因
    移轉登記予被上訴人林世明，並於同年3 月21日辦畢所有權
    移轉登記。
五、本件之爭點：
   被上訴人間就系爭房地之移轉行為是否為無償行為？上訴人
   請求被上訴人撤銷有無理由？
六、得心證之理由：
  (一)按民法第244 條所規定之撤銷權，自債權人知有撤銷原因時
    起，1 年間不行使而消滅；民法第245 條規定甚明。而所謂
    知有原因，係指知悉撤銷權要件之各項事由而言，故無償行
    為須知有詐害事實，有償行為則須知悉詐害意思。本件上訴
    人主張被上訴人林維祥積欠信用卡、現金卡帳款未償，其於
    98年11月13日調閱登記謄本，始發覺系爭房地移轉情事，知
    悉詐害行為尚未逾1 年等情，業據其提出與所述相符之歷史
    帳單查詢、貸款交易明細查詢、網路申領異動索引及系爭房
    地登記謄本等件為證，經核無訛，則上訴人提起本件撤銷之
    訴未逾上開除斥期間，合先敘明。
  (二)上訴人雖主張被上訴人間就系爭房地所為者為無償贈與行為
    ，並提出土地、建物登記謄本各1 份為證，然查：
  1.按稱買賣者，謂當事人約定一方移轉財產權於他方，他方支
    付價金之契約。當事人就標的物及其價金互相同意時，買賣
    契約即為成立，民法第345 條定有明文。是如當事人間已就
    買賣標的及價金交付之意思表示達成合致，則買賣契約即行
    成立。
  2.查被上訴人間於96年3 月14日簽訂系爭房地之買賣契約，約
    定買賣價金950,000 元，上開價金係以被上訴人林世明陸續
    幫被上訴人林維祥清償在外積欠債務之款項抵扣及林世明另
    給付林維祥30萬元等情，業據被上訴人陳明，並於原審庭呈
    爭爭房地之買賣契約書為證，並經證人林世佳於本院到庭證
    稱：我知道林維祥財務有問題，因為有人打電話來要錢，都
    是用台語三字經罵。我大哥林維祥有跟我二哥林世明借錢，
    比較大的金額應該是在90幾年左右，當時總共借了3 筆比較
    大的錢，總數是100 多萬，3 筆各多少錢我不太有印象，好
    像有60幾萬的。是因為我二哥林世明是有幫我大哥林維祥還
    錢，所以才將房子賣給我二哥林世明。我有拿錢還給我叔叔
    就是庭上的姜義我，好像是100 多萬，是我二哥要還給姜叔
    叔的，買房子的價金好像是向我叔叔借錢的等語（見本院卷
    第60至62頁）；證人姜義我於本院到庭證稱：其從帳戶裡面
    提領現金借給林世明，因為他父親說他大兒子負債很重，林
    世明要借錢還林維祥欠的錢，不然人家就要打林維祥。因為
    林維祥已經負債累累，所以林世明才向其借，借了之後再幫
    林維祥處理債務，其聽他父親說因為這樣的事情，所以林維
    祥的房子才讓林世明抵債。林世明有分批還錢，後來剩下幾
    萬元在99年全部還清了（見本院卷第63至65頁），足證被上
    訴人間確已就系爭房地之買賣契約有所合意，且就買賣價金
    亦有約定，林世明並有向證人姜義我借錢後交付林維祥用以
    清償債務，林維祥並因積欠林世明上開債務而將系爭房地出
    售予林世明，足認被上訴人間就系爭房地確有買賣關係存在
    ，應堪認定。
  3.至上訴人雖謂被上訴人間就約定之買賣價金之主張不一致及
    本件被上訴人間為2 親等旁系血親，類推適用遺產及贈與稅
    法第5 條第1 項第6 款之規定，自以贈與論，是被上訴人間
    移轉系爭房地之行為應屬無償，被上訴人林維祥並因此陷於
    無資力之狀態，上訴人自得本於民法第244 條第1 項、第4
    項規定訴請撤銷該等無償行為，並將系爭房地回復登記為被
    上訴人林維祥名下，惟查：被上訴人間就系爭房地之移轉係
    以買賣為其原因乙節，業有土地登記申請書、土地及建築改
    良物買賣所有權移轉契約書、系爭房地之登記謄本等件在卷
    可查，則形式上已可認被上訴人間確係以有償之買賣關係作
    為移轉系爭房地所有權之原因，且被上訴人就借款之資金來
    源及緣由，復舉上開證人林世佳及姜義我為證，堪認被上訴
    人就系爭房地之移轉係屬有償行為已為相當之證明，如上訴
    人仍欲主張該等移轉行為係屬無償，即應就此有利於己之事
    實負舉證之責。且依被上訴人所述，林維祥係因林世明陸續
    拿錢為其清償債務而將系爭房地出售予林世明，而本來之房
    屋價金係約定70萬元，但因林維祥陸續有向他人借錢而遭追
    討債務，故林世明又追加金額25萬元，而依兩造房地買賣契
    約之約定，系爭房屋之買賣價金為95萬餘元，與上開被上訴
    人主張之金額並無不符，難認被上訴人主張之買賣價金有不
    一致，且衡以上開資金流動時間均與系爭房地所有權移轉登
    記之前後緊接，且被上訴人間乃兄弟關係，未如一般人間借
    款留有借據等憑據亦符常情，並參以被上訴人林世明既係為
    替被上訴人林維祥解決債務問題方購買系爭房地，其於購買
    之初未約定確切之賣賣價金，待陸續為之還款後方進行結算
    ，而與登記時為節省稅捐之公契所載買賣價金不符，亦合情
    理，故上訴人所言尚非可採。又上訴人主張應類推適用遺產
    及贈與稅法之上開規定，惟該等規定純係政府課稅上之行政
    措施，並非就私法契約關係所為實質之認定，且在現今社會
    生活型態下，兄弟間非屬同居共財者所在多有，如個人將自
    有之不動產移轉所有權予他方，鑑於不動產價值不斐，甚難
    逕認即為無償，是實不能遽謂該等親屬間財產買賣之行為，
    於私法關係之認定上應一概屬於贈與性質。從而，上訴人主
    張被上訴人間之買賣契約實係贈與契約，依民法第244 條第
    1 項、第4 項之規定，請求撤銷被上訴人間就系爭房地所為
    之贈與行為及所有權移轉行為，並請求被上訴人林世明就前
    開贈與行為所為之所有權移轉登記予以塗銷，均無理由，應
    予駁回。
  (三)綜上所述，本件上訴人主張不足採，被上訴人抗辯尚屬可信
    。從而，上訴人依民法第244 條第1 項、第4 項前段之規定
    ，請求撤銷被上訴人間就系爭房地之買賣行為與所有權之移
    轉行為，以及請求被上訴人林世明塗銷前開所有權移轉登記
    以回復原狀之主張，即無理由，應予駁回。上訴意旨指摘原
    判決不當，求予廢棄改判，為無理由，應予駁回。
七、兩造其餘攻擊防禦方法，經本院斟酌後，認為均不足以影響
    本判決之結果，爰不一一論述，併此敘明。
八、據上論結，本件上訴為無理由，依民事訴訟法第436 條之1
    第3 項、第463 條、第449 條第1 項、第78條，判決如主文
    。
中    華    民    國    100   年    2     月    15    日
                  民事第六庭    審判長法  官  楊國祥
                                      法  官  林書慧
                                      法  官  曾子珍
以上正本證明與原本無異。
本判決不得上訴。
中    華    民    國    100   年    2     月    15    日
                                     書記官  何慧娟